【裁判字號】    97,家聲,152
【裁判日期】    980123
【裁判案由】    聲請變更姓氏
【裁判全文】
臺灣屏東地方法院民事裁定             97年度家聲字第152號
聲  請  人  甲○○
上列聲請人聲請變更子女姓氏事件，本院裁定如下：
    主  文
聲請駁回。
聲請費用新臺幣壹仟元由聲請人負擔。
    理  由
一、本件聲請意旨略以：聲請人之父母廖木山、陳春美於民國67
    年9 月5 日協議離婚並登記完畢，聲請人由生母陳春美及外
    祖父陳論狄撫養長大，而生父廖木山已於93年6 月1 日死亡
    。生父自聲請人年幼時即未盡撫育之責，經常徹夜未歸，若
    索錢未果即實施家庭暴力行為，對聲請人心理造成陰影，且
    生父當時入贅生母為夫，聲請人本應姓母姓，並為報答生母
    及外祖父養育之恩，擺脫生父家暴陰影，故聲請人有事實足
    認目前之姓氏對其有明顯不利之影響，為此爰依民法第1059
    條之規定，聲請變更聲請人甲○○之姓氏為母姓等語，並提
    出離婚協議書影本、臺灣臺中地方法院67年度家訴字第14號
    民事判決影本、判決確定證明書影本、戶籍謄本、戶籍登記
    簿影本各1 份為證。
二、按有下列各款情形之一，且有事實足認子女之姓氏對其有不
    利之影響時，父母之一方或子女得請求法院宣告變更子女之
    姓氏為父姓或母姓：一、父母離婚者。二、父母之一方或雙
    方死亡者。三、父母之一方或雙方生死不明滿3 年者。四、
    父母之一方曾有或現有未盡扶養義務滿2 年者，民法第1059
    條第5 項定有明文。是聲請變更子女之姓氏，除符合上開條
    項各款規定之情事外，尚須有事實足認該子女之姓氏對其有
    不利之影響，始足當之。且不利之影響須為法律上不利益，
    並依法益權衡與比例原則，須斟酌子女之原有姓氏一切情狀
    ，倘不變更其姓氏，確有造成法律上之不利益，且變更原姓
    氏之外，別無其他方法除去其不利益，始得為之，此乃身分
    法上法安定性原則考量。至於單純情感因素或法律另有救濟
    途徑時，均不得聲請變更姓氏，以維身分之安定性。
三、經查，聲請人之父母廖木山、陳春美於民國67年9 月5 日協
    議離婚並登記完畢，而生父廖木山已於93年6 月1 日死亡，
    且生父當時入贅生母為夫等情，業據聲請人提出離婚協議書
    影本、戶籍謄本、戶籍登記簿影本為證，是聲請人此部分之
    主張堪信為真。至聲請人主張有事實足認其目前之姓氏對其
    有不利之影響部分，聲請人雖於本院審理中陳稱：「（問：
    姓廖對你有何不利益影響？）生命、身體健康都沒有受到影
    響，但對我的精神方面有不利益影響。因為這是我們家族的
    使命，如果我沒有變更姓氏，家族一天到晚會希望我承擔起
    使命，生父過世，我無法取得同意書，所以很無奈。這些事
    情會讓我開車恍惚，心神不寧、精神不佳。外公九十多歲了
    ，一直問我媽媽，現在法令已改，為何我還沒有改姓陳，結
    果改姓變成我的事情，造成我精神壓力很大，我已經跟媽媽
    娘家的人生活大半輩子了，也希望改姓。媽媽當時是家暴離
    婚的，所以我們一直在閃躲父親那邊的人，所以改姓一直延
    宕。」、「（問：是否有問過你母親，當時有無約定小孩要
    姓誰的姓氏？）當時入贅的人小孩就是要姓母姓，他們並沒
    有約定不姓母姓。…」等語（參見本院97年12月31日訊問筆
    錄），惟依修正前民法第1059條規定，招贅婚之子女原應從
    母姓，但聲請人及其弟廖宏義二人卻均從父姓，可見當初其
    父母應係約定從父姓，始辦理戶籍登記，有戶籍登記簿影本
    1 份在卷可稽（退步言，縱使其招贅婚之父母未約定子女從
    父姓，但戶政機關卻登記為父姓，此乃戶政機關之疏失，應
    由戶政機關更正為是）；又其雖因自幼即由母親及外祖父扶
    養長大，在情感上較認同母方親人，然此僅屬單純之感情因
    素，且本院審酌聲請人係民國55年11月9 日生，其目前之稱
    姓「廖」已維持逾40年之久，其人格發展亦已相當成熟，姓
    氏變更與否對其身分認知及發展應已無障礙，且倘予以變更
    ，反易致身分之不安定及對交易安全有礙。綜上所述，聲請
    人前開主張，尚難認原姓氏對其有何法律上之不利益，其復
    未提出其他積極事證佐證原姓氏對其確有不利之影響，而與
    首開規定所定之法定要件尚有未洽，應予駁回。
四、依非訟事件法第21條第1 項前段、第23條、第24條第1 項，
    裁定如主文。
中    華    民    國    98    年    1     月    23    日
                        家事庭法  官  林美靜
以上正本係照原本作成。
如不服本裁定應於送達後10日內向本院提出抗告狀，並繳納抗告
費新臺幣1,000元。
中    華    民    國    98    年    2     月    3     日
                              書記官  葉祝君


司法院資訊處製作；財團法人民間司法改革基金會備份。
